【裁判字號】    98,訴,39
【裁判日期】    990120
【裁判案由】    侵權行為損害賠償
【裁判全文】
臺灣高等法院民事判決                    98年度訴字第39號
原      告  丙○○
訴訟代理人  胡鳳嬌律師
被      告  戊○○
訴訟代理人  藺超群律師
上列當事人間請求侵權行為損害賠償事件，原告提起刑事附帶民
事訴訟，經本院刑事庭移送前來（98年度附民字第185 號），本
院於民國99年1月6日言詞辯論終結，判決如下：
    主      文
被告應給付原告新臺幣壹拾伍萬元，及自民國98年7月16日起至
清償日止，按年息5％計算之利息。
被告應將如附件一所示之甲○○○○○（以字體24號粗體標楷體
，A4紙張製作），張貼於臺北縣汐止市○○街35巷巷口伯爵山莊
五代社區管理委員會服務處之公告欄五日。
原告其餘之訴駁回。
訴訟費用由被告負擔。
本判決第一項於原告以新臺幣伍萬元供擔保後，得假執行。但被
告如以新臺幣壹拾伍萬元預供擔保後，得免為假執行。
原告其餘假執行之聲請駁回。
    事實及理由
壹、程序部分：
    按訴狀送達後，原告不得將原訴變更或追加他訴，但請求之
    基礎事實同一，或擴張或減縮應受判決事項之聲明者，不在
    此限；他造於訴之變更或追加無異議，而為本案之言詞辯論
    者，視為同意變更或追加，民事訴訟法第255條第1項第2、3
    款、第2 項分別定有明文。本件原告於起訴時原聲明：(一)被
    告應給付原告新臺幣（下同）200 萬元，及自刑事附帶民事
    起訴狀繕本送達翌日起至清償日止，按年息5 ％計算之利息
    ；(二)被告應將如附件二所示之道歉啟事，以14號標楷體字體
    ，寄發予臺北縣政府地政局、臺北縣政府警察局汐止分局，
    湖興里辦公室，並張貼於臺北縣汐止市○○街35巷巷口伯爵
    山莊五代社區（下稱伯爵五代社區○○巷道公用梯之佈告欄
    。嗣原告於訴狀送達後變更、減縮其聲明為：(一)被告應給付
    原告100 萬元，及自刑事附帶民事起訴狀繕本送達翌日起至
    清償日止，按年息5 ％計算之利息；(二)被告應將如附件三所
    示之甲○○○○○（以字體24號粗體標楷體，A4紙張製作）
    ，張貼於伯爵五代社區管理委員會服務處之公告欄7 日。核
    原告所為係屬訴之聲明之變更、減縮，惟其請求之基礎事實
    同一，且被告對前開聲明之變更、減縮無異議，而為本案之
    言詞辯論，依上開規定應予准許，合先說明。
貳、實體部分：
一原告主張：(一)被告與原告同為臺北縣汐止市○○街40巷伯爵五
  代社區之住戶，而伯爵五代社區管理委員會於民國96年7月9日
  第18屆第3 次委員會開會時，於臨時動議議題(六)有關宏璟車位
  是否可以買賣一案，決議：「權利不在管委會，屬合法買賣，
  自行找宏璟做買賣即可。」，原告因此向訴外人丁○○○購買
  ，此等情形並經伯爵五代社區管理委員會或以管委會會議紀錄
  等公開方式告知，或由管委會推派委員親自說明，或由原告親
  自向被告說明、或委託律師發函說明。被告明知原告上開公開
  買賣停車位情事，竟基於公然侮辱之犯意，製作「查有不肖吳
  姓土地仲介人士，謊稱取得房屋建商所託，並未獲得任何合法
  授予進行土地買賣之權利…顯有竊佔罪嫌」、「…該不肖土地
  仲介人士之行為是否屬於盜賣他人之物並以前述詐術使人誤信
  而交付財物之詐欺行為…」、「今有不肖吳姓委員與前述不肖
  土地仲介人士通謀掠取公共停車位之利益，並屢以其管理委員
  之身分謊稱系爭地下層所有權已合法分割並完成移轉過戶手續
  ，且對住戶施以言語恐嚇…」、「吳君所為之竊佔、恐嚇行為
  ，已嚴重損害全體共有人之合法利益」等內容不實之函文，分
  別於96年8 月23日、同年9月3日，以郵寄方式寄發予臺北縣政
  府地政局、臺北縣政府警察局汐止分局、湖興里辦公室、伯爵
  五代社區管委會等單位，貶損原告之人格及社會評價，致原告
  精神上遭受極大傷害。被告雖辯稱其寄送之上開函文並未指名
  道姓云云，然觀諸96年8 月23日函文內容，已指明不肖吳姓土
  地仲介人士於當地住戶管委會周報刊登停車位買賣廣告，且其
  附件「伯爵五代周報」亦載有原告之姓名及聯絡電話；又96年
  9月3日函文內容亦指明前函所述涉案關係人土地仲介人士丙○
  ○等語，顯見被告所稱「不肖吳姓土地仲介人士」確指原告，
  是被告以函文記載侮辱原告之文字，使不特定人均得共見共聞
  ，與刑法第309 條之公然侮辱罪之構成要件相符。(二)原告畢業
  於復興工專建築系，自77年起從事房屋仲介工作，82年入居伯
  爵五代社區，86年至97年擔任湖興里32鄰鄰長，93年擔任伯爵
  不動產店長，於社區與業者間堪稱信譽良好，惟伯爵不動產店
  係專門經營伯爵山莊之房屋買賣，自被告散佈前開函文後，原
  告之信譽遭受到極大之損害，房屋銷售業績即原告薪資自96年
  200 餘萬元，至97年減至90餘萬元。又原告自發生上開事件後
  ，於96年底經醫院診斷患有狹心症、糖尿病等病症，97年間曾
  二度入院診療，所受精神上與名譽上之損害極大，而被告所涉
  公然侮辱罪責，業經本院判處罰金3,000 元，如易服勞役，以
  1,000元折算1日在案，爰依民法第184條第1項前段、第18條及
  第195條第1項規定，請求被告賠償損害等語，並聲明：(一)被告
  應給付原告100 萬元，及自刑事附帶民事起訴狀繕本送達翌日
  （即98年7月16日）起至清償日止，按年息5％計算之利息；(二)
  被告應將如附件三所示之甲○○○○○（以字體24號粗體標楷
  體，A4紙張製作），張貼於臺北縣汐止市○○街35巷巷口伯爵
  山莊五代社區管理委員會服務處之公告欄7 日；(三)願供擔保，
  請准宣告假執行。
二被告則以：(一)原告主張被告涉及誹謗部分，業經本院判決無罪
  確定，本院雖認被告涉有公然侮辱罪責，然原告據以主張損害
  賠償之事實，似仍為被告「意圖散布於眾，而指摘或傳述足以
  毀損他人名譽之事」，而非「公然侮辱」，原告之主張是否可
  採，尚非無疑。(二)又依最高法院60年台上字第633 號及41年台
  上字第50號判例意旨，被告有無損害賠償責任，應視是否牽涉
  刑事被訴事實為斷；且刑事訴訟法第504 條所謂應以刑事判決
  所認定之事實為據者，係指附帶民事訴訟之判決而言，如附帶
  民事訴訟經送於民事庭後，即為獨立民事訴訟，其裁判不受刑
  事判決認定事實之拘束，是被告雖經本院刑事庭認定涉及公然
  侮辱罪責，然應與公然侮辱罪責尚非相當，其理由如下：1.被
  告僅將該等私人信件寄送予公務機關及管理單位，並無公布或
  張貼在供不特定人可共見共聞之處所，與所謂「公然」係指使
  不特定人或多數人得以共見共聞之狀態有間，且縱有刑事判決
  所指「有使不特定人或多數人輾轉共見共聞」之情形，亦屬受
  文單位或機關提示或交付予其他第三人或公告之行為，與被告
  無涉；2.前開函文均係被告基於社區住戶之身分，請求相關行
  政機關解釋法令或啟動調查，並督促社區管委會維護住戶之合
  法權益，且其內容僅稱「吳姓土地仲介人士」，並無指述特定
  人之事實；3.被告寄送前開函文之對象為臺北縣政府地政局、
  臺北縣政府警察局汐止分局、湖興里辦公室、伯爵五代社區管
  理委員會等單位，而非廣發於社區住戶，顯見被告並無侮辱原
  告之犯意。(三)復據原告所提96、97年所得稅申報資料所載，其
  96年度薪資所得僅有245,248 元，與97年相較，尚難謂大幅減
  少，是其主張業務減少一半，並非可採；又原告主張其於96年
  底經診斷患有狹心症與糖尿病等病症，並於97年二度入院，精
  神遭受痛苦云云，惟查狹心症與糖尿病本係個人體質或生活、
  飲食習慣不良所致，罕有心理上原因所造成，原告將之混為一
  談，應屬無稽。況本件有關車位買賣之爭執，業經伯爵五代社
  區於98年11月14日召開臨時區分所有權人會議，以116 票贊成
  、4 票反對，決議通過「以公款支付訴訟費用，循法律途徑捍
  衛公共車位權益」，顯見該社區住戶，絕大多數認該車位係屬
  社區所共用，非原告得主張為其所專用，與被告主張一致，故
  本件應無原告所謂因被告之行為致其名譽受損之情形，原告既
  未受有損害，自不得請求賠償；(四)退步言之，縱認被告應負損
  害賠償責任，然查上開函文並無散佈於眾之事實，各該受文之
  公務機關及管理單位，亦應僅就其權責範圍內提供相關釋示或
  發動調查，並無貶損原告名譽之可能，縱有影響，其程度亦相
  當輕微；又被告為國防醫學院畢業，目前於軍中擔任預防醫學
  官職務，月薪約6萬元，名下雖有不動產1戶，然係其父母出資
  ，且尚有抵押貸款近600萬元，另有1999年份中古汽車1輛，資
  力不豐，原告請求精神慰撫金100 萬元，實嫌太高；(五)末查原
  告請求道歉啟事之內容與被告所涉事實不符，且被告係寄發上
  開信函予各該公務機關及管理單位，並無散佈於社區之事實，
  是原告請求將道歉啟事張貼於社區管理委員會公告欄，應非屬
  民法第195條第1項所稱之「適當處分」等語置辯，並聲明：(一)
  原告之訴駁回；(二)願供擔保請准宣告免為假執行。
三按故意或過失，不法侵害他人之權利者，負損害賠償責任，民
  法第184條第1項前段定有明文。又民法上名譽權之侵害非即與
  刑法之誹謗罪相同，名譽有無受損害，應以社會上對個人評價
  是否貶損作為判斷之依據，苟其行為足以使他人在社會上之評
  價受到貶損，不論其為故意或過失，均可構成侵權行為，其行
  為不以廣佈於社會為必要，僅使第三人知悉其事，亦足當之（
  最高法院90年台上字第646 號判例參照）。再侵害名譽權之行
  為，當不以直接之方法為限，倘以間接之方法，例如藉字裡行
  間之意義使他人因該影射而受名譽之損害，亦屬之。經查：
(一)被告因與原告有社區停車位糾紛，而製作「查有不肖吳姓土地
  仲介人士，謊稱取得房屋建商所託，並未獲得任何合法授予進
  行土地買賣之權利…其行為是否該當…竊佔罪嫌」、「…該不
  肖土地仲介人士之行為是否屬於盜賣他人之物並以前述詐術使
  人誤信而交付財物之詐欺行為…」、「今有不肖吳姓委員與前
  述不肖土地仲介人士通謀掠取公共停車位之利益，並屢以其管
  理委員之身分謊稱系爭地下層所有權已合法分割並完成移轉過
  戶手續，且對住戶施以言語恐嚇…」、「吳君所為之竊佔、恐
  嚇行為，已嚴重損害全體共有人之合法利益」等內容之函文，
  分別於96年8 月23日、同年9月3日，以郵寄方式寄發予臺北縣
  政府地政局、臺北縣政府警察局汐止分局、湖興里辦公室、伯
  爵五代社區管理委員會等單位等情，為被告所是認，並有上開
  函文附於刑事卷可稽（見台灣士林地方法院檢察署96年度他字
  卷第10、18至25頁），而被告因涉犯刑法第309條第1項公然侮
  辱罪，經本院98年度上易字第1625號刑事判決判處罰金3,000
  元確定，亦經本院依職權調取上開刑事全卷核閱屬實，自堪信
  為真實。依被告所為上開函文之整體內容以觀，難謂無對原告
  之名譽、人格尊嚴及社會地位為貶抑，自屬妨害原告名譽之侵
  權行為，依上開規定，被告應對原告負損害賠償責任。
(二)被告雖辯稱：伊僅將上開函文寄送臺北縣政府地政局、臺北縣
  政府警察局汐止分局、湖興里辦公室、伯爵五代社區管理委員
  會等單位，並未公布或張貼在供不特定人可共見共聞之處所，
  與所謂「公然」係指使不特定人或多數人得以共見共聞之狀態
  有間，而上開函文內容均係伊基於社區住戶之身分，請求相關
  行政機關解釋法令或啟動調查，督促社區管委會維護住戶之合
  法權益，且函文僅提及「吳姓土地仲介人士」，並未指述特定
  人，足見伊無侮辱原告之犯意云云。惟依前開說明，被告所為
  上開函文之內容已足使原告在社會上之評價受到貶損，不論被
  告為故意或過失，均可構成侵權行為，且其行為不以廣佈於社
  會為必要，是被告雖僅發函予臺北縣政府地政局、臺北縣政府
  警察局汐止分局、湖興里辦公室、伯爵五代社區管理委員會等
  單位，而未公布或張貼在供不特定人可共見共聞之處所，亦無
  礙其侵害原告名譽權之成立。又觀諸上開96年8 月23日函文內
  容指明：「不肖吳姓土地仲介人士…於當地住戶管理委員會周
  報刊登停車位買賣廣告（附件五）…」，而該函所附附件五「
  伯爵五代周報」亦確實記載原告之姓名及聯絡電話（見台灣士
  林地方法院檢察署96年度他字卷第10、19頁）；另上開96年9
  月3 日函文內容亦指明「涉案關係人土地仲介人士丙○○」等
  語（見同上卷第21頁），足見被告所稱不肖吳姓土地仲介人士
  ，確指原告無訛。是被告前揭所辯，均非可採。
四次按不法侵害他人之身體、健康、名譽、自由、信用、隱私、
  貞操，或不法侵害其他人格法益而情節重大者，被害人雖非財
  產上之損害，亦得請求賠償相當之金額；其名譽被侵害者，並
  得請求回復名譽之適當處分，民法第195條第1項亦有明定。而
  所謂「相當之金額」，應斟酌加害人與被害人雙方之身分、資
  力與加害程度，及其他各種情形核定之（最高法院47年台上字
  第1221號、51年台上字第223 號判例參照）。查被告所為上開
  函文已對原告之名譽、人格尊嚴及社會地位為貶抑，屬妨害原
  告名譽之侵權行為，被告應對原告負損害賠償責任，業如前述
  ，原告之精神上自受有相當痛苦，原告因而請求被告賠償非財
  產上之損害，自非無據。是被告辯稱：原告並未因伊之行為而
  致名譽受損，自不得請求賠償等語，自難採信。又原告係復興
  工專建築系畢業，自77年起從事房屋仲介工作，82年入居伯爵
  五代社區，86年至97年擔任湖興里32鄰鄰長，93年任伯爵不動
  產店長，有土地多筆；而被告則係國防醫學院畢業，目前於軍
  中擔任預防醫學官職務，月薪約6萬元，名下有房屋、土地各1
  筆，目前尚有抵押貸款近600萬元，且有中古汽車1輛等情，業
  據兩造陳明在卷，並與本院依職權調取之稅務電子閘門財產所
  得調件明細表相符。本院審酌上情，及兩造之身分、地位、經
  濟狀況、及被告加害程度等一切情狀，認原告請求以100 萬元
  為計算精神慰撫金之標準，尚屬過高，應以15萬元為適當，逾
  此數額之請求，尚非正當。
五又當事人主張有利於己之事實者，就其事實有舉證之責任，民
  事訴訟法第277 條前段定有明文。再損害賠償之債，以有損害
  之發生及有責任原因之事實，並二者之間，有相當因果關係為
  成立要件，故原告所主張損害賠償之債，如不合於此項成立要
  件者，即難謂有損害賠償請求權存在（最高法院48年台上字第
  481 號判例參照）。而所謂「相當因果關係」，係指無此行為
  ，雖必不生此損害，有此行為，通常即足生此損害，是為有因
  果關係，而如無此行為，必不生此損害，有此行為，通常亦不
  生此損害，自無因果關係之情形（最高法院86年度台上字第22
  4 號、87年度台上字第78號判決參照）。原告主張：伊自93年
  起擔任伯爵不動產店長，經營伯爵山莊之房屋買賣，因被告散
  佈前開函文後，信譽遭受極大損害，房屋銷售業績幾乎減少一
  半，且因此經醫院診斷患有狹心症、糖尿病等病症，97年間曾
  二度入院診療，所受精神上與名譽上之損害極大云云，為被告
  所否認，並以前詞置辯。查原告對其主張因被告本件妨害名譽
  之侵權行為，導致上開房屋銷售業績減少及患有狹心症、糖尿
  病等病症之損害一節，並未舉證以實其說，已難遽信，且通常
  名譽權受侵害，未必均會導致業績減少及患有狹心症、糖尿病
  等病症，則尚難徒憑原告片面指述，即遽以認定原告主張受有
  上開損害與本件妨害名譽之侵權行為間，有何相當因果關係存
  在。是原告上開主張，自非可採。
六末按民法第195條第1項所謂回復名譽之適當處分，須依實際加
  害之情形及被害人之身分、地位、職業、被害之程度，以為酌
  定之標準（最高法院98年度台上字第640 號判決參照）。本院
  斟酌兩造之身分、地位、經濟狀況，上開函件內容對原告所加
  之損害，及兩造均係伯爵五代社區住戶，因檢舉社區停車位而
  有怨隙，被告所為前開妨害名譽之行為，要足以使原告因此遭
  社區住戶議論，而被告至今未向原告表達歉意，及衡量上開函
  文係以郵寄方式寄發予臺北縣政府地政局、臺北縣政府警察局
  汐止分局、湖興里辦公室、伯爵五代社區管理委員會等單位，
  所生損害遠大於以口語傳述，且破壞原告努力累積之名譽，對
  原告自造成相當程度之精神上損害等一切情狀，認原告請求被
  告於伯爵五代社區管理委員會服務處之公告欄張貼如附件一所
  示之甲○○○○○5 日，以作為回復其名譽之處分為適當。被
  告辯稱：伊係寄發上開函文予各該公務機關及管理單位，並無
  散佈於社區之事實，故無張貼甲○○○○○於社區公告欄之必
  要云云，尚無可取。另原告請求被告公告如附件三所示之甲○
  ○○○○，因其中部分內容或有重複或無必要，故本院認原告
  請求被告公告如附件一所示之甲○○○○○內容為適當。至於
  原告請求被告公告如附件三所示之甲○○○○○超逾上開內容
  及5日部分，即已逾回復名譽適當處分之範圍，應予駁回。
七綜上所述，原告依侵權行為之法律關係，請求被告給付15萬元
  ，及自刑事附帶民事起訴狀繕本送達翌日（即98年7 月16日）
  起至清償日止，按年息5％ 計算之利息，暨將如附件一所示之
  甲○○○○○（以字體24號粗體標楷體，A4紙張製作），張貼
  於臺北縣汐止市○○街35巷巷口伯爵山莊五代社區管理委員會
  服務處之公告欄5 日，為有理由，應予准許，逾此部分之請求
  ，則無理由，應予駁回。
八兩造均陳明願供擔保請准宣告假執行及免為假執行，於原告請
  求賠償金額之勝訴部分，核無不合，爰各酌定相當擔保金額准
  許之。至張貼道歉啟事部分，因非屬財產權訴訟所為之給付判
  決，依其性質，尚不得為假執行；而原告其餘敗訴部分，其假
  執行之聲請亦失所附麗，均應併予駁回。
九本件事證已臻明確，兩造其餘之攻擊、防禦方法及所提證據，
  經審酌後，認與判決結果無影響，爰不逐一論述，附此敘明。
十據上論結，本件原告之訴為一部有理由，一部無理由。依民事
  訴訟法第79 條、第463條、第390條第2項、第392條第2項，判
  決如主文。
中    華    民    國    99    年    1    月    20     日
                    民事第十二庭
                        審判長法  官  陳駿璧
                              法  官  李媛媛
                              法  官  李昆曄
正本係照原本作成。
如不服本判決，應於收受送達後20日內向本院提出上訴書狀，其
未表明上訴理由者，應於提出上訴後20日內向本院補提理由書狀
（均須按他造當事人之人數附繕本）上訴時應提出委任律師或具
有律師資格之人之委任狀；委任有律師資格者，另應附具律師資
格證書及釋明委任人與受任人有民事訴訟法第466條之1 第1項但
書或第2項（詳附註）所定關係之釋明文書影本。
中    華    民    國    99    年    1    月    20     日
                              書記官  莊昭樹
附註：
民事訴訟法第466條之1（第1項、第2項）：
對於第二審判決上訴，上訴人應委任律師為訴訟代理人。但上訴
人或其他法定代理人具有律師資格者，不在此限。
上訴人之配偶、三親等內之血親、二親等內之姻親，或上訴人為
法人、中央或地方機關時，其所屬專任人員具有律師資格並經法
院認為適當者，亦得為第三審訴訟代理人。
附件一：
道  歉  啟  事
本人戊○○係台北縣汐止市伯爵山莊五代社區之住戶，於民國96
年 8月23日、同年9月3日發函指摘：「不肖吳姓土地仲介人士」
、「不肖吳姓委員與前述不肖土地仲介人士」有「謊稱」、「竊
佔罪嫌」、「詐欺行為」、「通謀掠取」、「對住戶施以言語恐
嚇」等行為，致丙○○先生之名譽嚴重受創，本人戊○○特向丙
○○先生致歉。
道歉人：戊○○
附件二：
道  歉  啟  事
本人戊○○係臺北縣汐止市○○街40巷乙○○○○○○○○之住
戶，明知丙○○所有之4個停車位持分，係依公開合法購買取得，
非屬社區之公共設施，竟仍意圖散佈於眾，分別於民國（下同）
96年8月23日、96年9月3日，製作「查有不肖吳姓土地仲介人士，
竟謊稱取得房屋建商所託，並未獲得任何合法授予進行土地買賣
之權利…顯有竊佔罪嫌」、「…該不肖土地仲介人士之行為是否
屬於盜賣他人之物，並以前述詐術使人誤信而交付財物之詐欺行
為…」、「今有不肖吳姓委員與前述不肖土地仲介人士通謀掠取
公共停車位之利益，並屢以其管理委員之身分謊稱系爭地下層所
有權已合法分割並完成移轉過戶手續，且對住戶施以言語恫嚇…
」等內容係與事實不符，本人特以本道歉啟事向丙○○先生致歉
，並用以回復丙○○先生之名譽。
道歉人：戊○○
附件三：
道  歉  啟  事
本人戊○○係台北縣汐止市伯爵山莊五代之住戶，然於民國﹝下
同﹞96年8 月23日、96年9月3日，以公函方式製作，其中指摘：
「不肖吳姓土地仲介人士」、「該不肖土地仲介人士」、「不肖
吳姓委員與前述不肖土地仲介人士」等已詆毀丙○○先生之聲譽
，及其內容使用：「謊稱」、「顯有竊佔罪嫌」、「詐欺行為」
、「通謀掠取」、「對住戶施以言語恐嚇」、「所為竊佔、恐嚇
行為」等侮辱言語，以致令丙○○先生名譽、身心嚴重受創，本
人戊○○特以道歉啟事向丙○○先生鄭重致歉，並公告社區管委
會，希望能藉此端正視聽以恢復丙○○先生應有之聲譽。
道歉人：戊○○

司法院資訊處製作；財團法人民間司法改革基金會備份。
